【裁判字號】    99,上易,314
【裁判日期】    990713
【裁判案由】    返還訂金
【裁判全文】
臺灣高等法院民事判決                 99年度上易字第314號
上  訴  人  乙  ○
訴訟代理人  王有民律師
複  代理人  方瓊英律師
            丙○○
被 上訴 人  甲○○
訴訟代理人  江松鶴律師
上列當事人間請求返還訂金事件，上訴人對於中華民國99年2月3
日臺灣桃園地方法院98年度訴字第133號第一審判決提起上訴，
本院於99年6月29日言詞辯論終結，判決如下：
    主  文
上訴駁回。
第二審訴訟費用由上訴人負擔。
    事實及理由
一、上訴人主張：兩造於民國95年11月15日簽訂不動產買賣契約
    書（下稱系爭契約），由伊買受被上訴人所有門牌號碼為桃
    園縣平鎮市○○路○段265號地下1樓至地上4樓之房屋及基地
    （下稱系爭不動產），總價為新台幣（下同）2億7千萬元，
    伊已支付訂金100萬元，依系爭契約第4條第2項約定，被上
    訴人應於95年11月20日提供過戶證明文件予代書憑以辦理登
    記，詎被上訴人不僅未提供過戶文件，且將伊所簽發用以支
    付尾款之支票讓與第三人以清償其債務，並將買賣標的物再
    出賣第三人並辦妥所有權移轉登記，顯已違約，且屬給付不
    能，伊乃以原法院97年度司促字第46339號支付命令隨同書
    狀之送達為解除契約之意思表示等語。爰依系爭契約及民法
    第259條規定，求為命：被上訴人應給付100萬元，及自98年
    1月8日即支付命令繕本送達翌日起至清償日止，按週年利率
    5％計算之利息（原審為上訴人敗訴判決）。上訴聲明：(一)
    原判決廢棄。(二)被上訴人應給付上訴人100萬元及自起訴狀
    繕本送達之翌日起至清償日止按年息5%計算之利息。
二、被上訴人則以：系爭契約之付款方式約定：除訂金100萬元
    外；上訴人另借二胎給付2490萬元，代償原貸款2億1400萬
    元，及尾款3010萬元。上訴人於簽約時固已給付100萬元訂
    金，及交付伊尾款支票到期日均為96年1月15日共13張、總
    計3010萬元。惟依約需上訴人給付備證款之同時，伊方有備
    齊過戶證明文件之義務，然上訴人於95年11月20日違約未給
    付備證款，竟反而指稱伊未提供相關文件予以辦理過戶，伊
    對此主張同時履行抗辯。又上訴人所開立之支票因存款不足
    而遭退票，伊曾以存證信函通知上訴人3日內出面協商，仍
    未置之不理，顯已違約。另依系爭契約書「特別事項」第2
    項約定：「自簽約日計起3個月內甲方（上訴人）應清償前
    銀行之貸款並支付尾款。」及「特別事項」第4項前段約定
    ：「自簽約日起3個月內，如甲方未能完成過戶，則乙方可
    逕為沒收甲方已繳交之價金」。上訴人既未能自簽約日起3
    個月內清償前銀行之貸款並支付尾款，亦未能於簽約日起3
    個月內完成過戶，亦顯已違約，伊自可逕為沒收已繳交價金
    100萬元，並解除買賣契約；復以辯論意旨狀繕本之送達，
    作為解除買賣契約之意思表示。再者，因上訴人前述違約，
    兩造於96年1月24日在桃園縣平鎮市○○路○段265號4樓，由
    伊之代理人林凱慈所委任之韓亞男與上訴人委任之代理人協
    商結果，約定伊沒收上訴人交付訂金100萬元，而返還上訴
    人所簽發之履約擔保本票，合意解除系爭契約。伊自無給付
    遲延及給付不能之情形，上訴人無權解除契約等語，資為抗
    辯，答辯聲明：上訴駁回。
三、上訴人主張兩造就系爭不動產訂立系爭契約，約定買賣價金
    為2億7千萬元。付款方式為：除訂金100萬元外；其另借二
    胎給付被上訴人2490萬元，代償原貸款2億1400萬元，及尾
    款3010萬元，其除給付訂金外，並已簽發到期日均為96年1
    月15日總計3010萬元之支票13紙以為尾款；詎被上訴人竟違
    約未提供過戶文件，並將買賣標的物出賣第三人並辦妥所有
    權移轉登記，已屬給付不能等情，無非據其提出系爭契約、
    不動產異動索引（均見原審促字卷）、不動產登記謄本、宣
    示判決筆錄（見原審卷第47-82頁）為論據；然被上訴人否
    認違約情事，並以依約過戶文件與備證款應同時為之，因上
    訴人未交付備證款，其未提供過戶文件並未違約等語，置詞
    抗辯，是兩造爭執首在上訴人於95年11月20日應否給付備證
    款。
四、經查系爭契約書第3條付款方式原打字約定：「簽約款2700
    萬元，尾款2億4300元」，嗣刪除改以手寫約定「依明細表
    所列」即契約書末頁附表所載：「訂金100萬元，二胎實領
    給付2490萬元，竹企還款2億1400萬元，及餘款3010萬元」
    。其付款時間雖未具體明確約定，然訂金100萬元於簽約時
    已付；尾款3010萬元部分，上訴人於簽約時亦已簽發到期日
    均為96年1月15日總計3010萬元之支票13紙交被上訴人等情
    ，為兩造所不爭。而「竹企還款2億1400萬元」部分，依系
    爭契約書「特別事項」第2項約定：「自簽約日計起3個月內
    甲方（即上訴人）應清償前貸銀行之貸款並支付尾款。」觀
    之（原審卷第32頁），是被上訴人抗辯應由上訴人代償原貸
    款2億1400萬元一節，自屬可信。則被上訴人惟一能獲取現
    款部分，僅餘「二胎實領給付2490萬元」部分，互核系爭契
    約書第4條「付款說明」第2項約定：於95年11月20日雙方備
    齊過戶證明文件之同時甲方（即上訴人）應付給乙方（即被
    上訴人）備證款（原審卷第32頁），可見上訴人有義務付備
    證款。參酌證人李克全（代書）於原審證述：「系爭契約書
    第4條第2項因為我們是在95年11月15日簽訂買賣契約，雙方
    同意在95年11月20日乙方應該給甲方過戶資料，甲方要付備
    證款（準備證件之款項）。第5條第1項是按照契約的內容來
    交付資料不可以延誤，就是95年11月20日要交付資料，甲方
    也要準備備證款。（被告訴訟代理人問：被證三最後一頁何
    意思？）總價是2億7千萬元，訂金是100萬元，2千4百90萬
    元是第二期款，是要由被告提供標的物給原告抵押借錢付第
    二期款。因為這個標的物被告還有欠渣打（竹企）2億4千萬
    元，由原告貸款償還，剩下的3千10萬元就是尾款。後面就
    是簽約時開的13張支票，這些票我知道的是沒有兌現。（被
    告訴訟代理人問：從契約95年11月15日簽立後到95年11月20
    日，原告有無將備證款交給賣方或其代理人？）沒有。（被
    告訴訟代理人問：你有無在履約過程中打電話給原告？）我
    95年11月15日簽約後，第二、三天我有打電話給原告，因為
    我於95年11月20日就要繳備證款問他準備好了沒，對方說我
    準備好了再跟你聯絡，就沒有消息了。（原告複代理人問：
    證人前述被證三第4條付款方式，備證款金額是否如被證三
    最後一頁的二胎實領款？）是。（原告複代理人問：備證款
    必須由被告提供土地設定抵押借款支付？）是，是以買賣標
    的物。（原告複代理人問：二胎實領款與竹企還款是否均須
    以買賣標的之土地來貸款清償？）是。（原告複代理人問：
    買賣雙方是否有談到由原告以系爭土地來抵押，以貸得金額
    支付二胎及竹企款項？）二胎款項是由被告提供買賣標的物
    給原告去設定抵押來給付。他們有無談到我不知道，我前述
    是以我專業的判斷是應該如此做的。」等語（原審卷第
    156-158頁），足見「二胎實領款2490萬元」即是95年11月2
    0日應付備證款，亦即第二期款無疑；至於被上訴人是否應
    先提供買賣標的物予上訴人供其設定抵押始給付二胎實領款
    項，證人李克全並未證實；然對照系爭契約書「特別事項」
    第6項約定：「甲方於銀行核貸同時尚未兌現之支票無條件
    兌現，才准予過戶。」（原審卷第32頁），顯見被上訴人要
    求過戶前必需兌現尾款支票，若謂被上訴人應先提供買賣標
    的物予上訴人供其設定抵押後始給付二胎實領款項，則「特
    別事項」第6項約定，何致獨漏未領之「二胎實領款項」？
    益見上訴人前詞主張矛盾，而非可採。被上訴人辯以依約過
    戶文件與備證款應同時為之，因上訴人未交付備證款，其未
    提供過戶文件並未違約等語，尚非無稽。
五、次查被上訴人因上訴人未依約清償銀行之貸款及支付尾款，
    上訴人所交付之13紙支票於96年1月15日未獲兌現，乃以存
    證信函通知上訴人於3日內協商解決。被上訴人委由證人黃
    秀宜將3000萬元履約擔保本票交付林凱慈，再由林凱慈交付
    其委任之韓亞男，再由韓亞男於96年1月24日在桃園縣平鎮
    市○○路○段265號4樓，將本票交付上訴人代理人，並由上
    訴人事後簽收等情，亦為上訴人所不爭執，並有卷附上訴人
    簽發支票及退票理由單各2紙、存證信函1紙（原審卷第22-2
    4頁）、上訴人收回其簽發之本票影本（原審卷第90頁）在
    卷為憑，亦經證人黃秀宜於原審結證屬實（原審卷第159-16
    0頁）；復經證人林凱慈於原審證稱：當時韓有與對方說我
    把本票還給你，本件買賣就結束了，他當時有給我100萬元
    的訂金，還有多紙支票合計3千多萬，因為我已經發出去給
    別人要收回來，需要時間，我已經跟他講這支票當時給我，
    因為是零星的，我要處理需要時間。當時我把這個本票還給
    他的意思就是因為退票，所以買賣就不能再繼續下去，原告
    找來江湖人士處理，我請他讓我有時間把支票處理掉，所以
    案子就結束了。2億7的買賣有代書、會計這是一個玩笑嗎？
    應該是買賣一成過了時間就沒收了。合計3千多萬元支票13
    紙，我們用我們自己的錢去把支票拿回來，還在我們會計小
    姐那裡。韓亞男與原告委託之人商談本件交易處理事宜時，
    當時我在場，只是韓亞男告訴我對方請來的是不正派的人，
    請我不要出面，讓他個人去處理。我在同一房子內的客廳，
    他們在辦公室。韓亞男與原告友人在辦公室裡面講一些江湖
    的事情，然後就說給他面子，他說好，就這樣子因為銀行也
    借不到錢，他也沒有能力給我錢，他的支票也沒有辦法兌現
    ，是否這個案子就這樣子結案了。對方友人李先生請韓先生
    給他一個面子，請我把本票還給他，是否可以這樣子，後來
    韓先生出來問我是否可以這樣給他一個面子，我說可以，本
    票影本是拿回去由原告補簽後再交回。我當時告訴他支票散
    在各處，必須給我時間拿回來，我們再來商討我們的損失要
    如何結案。韓亞男告知給他一個面子，100萬元就給他解決
    ，但是我不同意，我說等支票通通收回後還要請原告來當面
    商討我們的損失，100萬元當然是沒收，所以100萬元當場講
    好要沒收的，本票才還他。要不我們本票怎麼能夠還給他，
    當然是當場講好的等語，就協商情形證述綦詳（原審卷第19
    3-199頁），是沒收已付100萬元，3千萬元本票還給上訴人
    ，應係兩造為解決系爭契約糾紛之協商共識，否則，被上訴
    人先以存證信函通知上訴人協商解決，豈非「賠了夫人又折
    兵」，被上訴人所委任協商之韓亞男自無返還本票之理。被
    上訴人辯稱兩造經被上訴人委任之韓亞男與上訴人所委任之
    代理人，於同上時地協商結果沒收訂金交還本票結案，已合
    意解除契約一事，自屬可採。
六、系爭契約中「特別事項」第4項雖約定：「自簽約日起3個月
    內，如甲方（即上訴人）未能完成過戶，則乙方（即被上訴
    人）可逕為沒收甲方已繳交之價金；如乙方之因素未能在3
    個月內將標的物產權過戶予甲方，則乙方應無條件應將收取
    之價金返還甲方。」（參原審卷第32頁），然系爭契約既因
    兩造於96年1月24日合意解除而消滅，被上訴人就系爭契約
    已無履行之義務，被上訴人嗣於96年5月29日將系爭不動產
    另行出賣並辦妥所有權移轉登記，自無債務不履行之可言。
    上訴人主張被上訴人違約將系爭不動產另行出賣並辦妥所有
    權移轉登記，為給付不能，據以解除系爭契約，無論依系爭
    契約或依民法第259條規定請求被上訴人返還價金，均屬無
    據。
七、綜上所述，上訴人依系爭契約及民法第259條規定，求為命
    ：被上訴人應給付100萬元，及自98年1月8日即支付命令繕
    本送達翌日起至清償日止，按週年利率5％計算之利息，洵
    屬無據，不應准許。原審為上訴人敗訴之判決，並無不合。
    上訴意旨指摘原判決不當，求予廢棄改判，為無理由，應予
    駁回。
八、本件事證已臻明確，兩造其餘攻擊防禦方法及未經援用之證
    據，經審酌後核與判決結果不生影響，爰不一一論述，附此
    敘明。
九、據上論結，本件上訴為無理由，依民事訴訟法第449條第1項
    、第78條，判決如主文。
中    華    民    國    99    年    7    月    13    日
                  民事第十庭
                        審判長法  官  黃豐澤
                              法  官  林麗玲
                              法  官  吳謀焰
正本係照原本作成。
不得上訴。
中    華    民    國    99    年    7     月    13    日
                              書記官  鄭淑昀

司法院資訊處製作；財團法人民間司法改革基金會備份。
